最高法院刑事判決　　　　　　　　　　　　　　　九十一年度台上字第五九四０號
　　上　訴　人　台灣高等法院台南分院檢察署檢察官
　　被　　　告　甲○○
　　選任辯護人　陳清白律師
　　被　　　告　丙○○
　　　　　　　　丁○○
　　　　　　　　乙○○原名林.
右上訴人因被告等妨害自由案件，不服台灣高等法院台南分院中華民國九十一年七月
四日及同年七月二十五日第二審更審判決（九十年度上更(二)字第六二三號，起訴案號
：台灣台南地方法院檢察署八十四年度偵字第一二八九一號），提起上訴，本院判決
如左：
    主  文
原判決關於甲○○、丙○○、丁○○、乙○○部分撤銷，發回台灣高等法院台南分院
。
    理  由
本件原判決以公訴意旨略以：被告乙○○（原名為林春安）因與告訴人劉堯山有債務
糾紛，乃夥同共犯何明發（通緝中）與被告甲○○、丙○○、丁○○、共犯劉一新（
已於民國八十九年三月六日死亡）及三名不詳姓名男子，基於共同妨害自由之犯意聯
絡，由何明發與甲○○、丙○○、丁○○、劉一新及該三名不詳男子，於八十四年十
月二十三日十八時三十分許，分別駕駛ＴＯ｜九九三０及ＵＨ｜七六八九號自用小客
車，前往台南縣永康市○○○街十二巷三弄五號告訴人之住處，以持類似黑星手槍（
三把均未扣案，無法證明具殺傷力）及施加毆打暴力手段，強押告訴人至台南縣永康
市○○○街一０三巷二二六弄一二三號七樓之三何明發租屋處，剝奪告訴人行動自由
，除取走告訴人身上所帶之新台幣（下同）五萬元外，並命告訴人聯絡其妻吳惠婷準
備返還三十萬元。翌日（二十四日）凌晨，吳惠婷依約前往上開何明發租屋處，經緊
急向其老板葉宗杰調借十萬元交付何明發等人後，吳惠婷始行離去。而告訴人則由何
明發等八人押至台南市○○路溫馨園西餐廳簽發本票七張，面額計二百五十萬元，並
由告訴人聯絡其妹劉素朱及劉素朱友人楊國樑前往背書擔保後，迄二十四日二十時三
十分許，始讓告訴人離去，因認被告乙○○、甲○○、丙○○、丁○○共犯刑法第三
百零二條第一項之剝奪行動自由罪嫌等語。經審理結果，不能證明被告等犯罪，因而
撤銷第一審關於被告等部分有罪之判決，改判諭知被告等無罪，固非無見。
惟查：(一)、原審以被告甲○○、丙○○、丁○○三人並未進入台南縣永康市○○○街
十二巷三弄五號許金葉住處，且三人至該處後，即未與告訴人劉堯山同行，因認三人
無共同妨害告訴人之行動自由犯行。然查被告丁○○於第一審供稱：「我是與丙○○
坐火車南下找何明發玩，當日至劉堯山家的有九個人（其中三人我不認識），開二部
自用轎車，到他那裏是何某找他商討債務問題，到了之後，何某說要自行解決，當時
我們是到國光八街十二巷三弄五號劉某四嫂房子，剛好劉某騎機車回來（劉某也是租
在附近，住址不詳），之後我們於五點多自永康市○○○路一六五號何明發公司出發
，到了劉某租處約等二個小時，因未等到才至他四嫂處，等一會兒，他才回來，我們
就到他四嫂處談，沒結果，他即自願跟我們走，並搭甲○○開的車，另一部是劉一新
開的，當天無人持黑星手槍，之後，我們搭甲○○的車回何明發復國一路六十七巷二
十七號住處，之後，我和丙○○即坐野雞車回台北，當晚並未吃晚餐，我們是當天中
午從台北下來的，到台南約四、五點，本來何明發是要帶我們去吃晚餐」等語（見第
一審卷第二十九頁背面、第三十頁）；同案被告劉一新於第一審亦供證：「我當天開
喜美車，去時載四個（不確定），回來也是四個，劉堯山沒搭我的車，回何明發大橋
一街住處，劉堯山是搭甲○○的車，也回何明發住處，之後劉某曾帶我們九人至歸仁
劉某二哥處找人作保，但他二哥不要，就至歸仁找民進黨主委，他也不要，之後，我
們至圓環買宵夜，當時丙○○、丁○○也在，買了後即回何明發住處，二輛車均回去
，到何明發住處，我即開喜美車回去，甲○○即載丙○○、丁○○回去。」等語（見
第一審卷第三十頁背面）。告訴人於第一審亦稱：「案發當日被告等七、八人在我家
國光八街門口，對我說我欠錢未還何某，丁○○即綽號『阿狗』及另一名身材較何某
矮小之男子綽號『阿明』即持黑星手槍三把將我押入賓士轎車，開車是誰我不知道，
蕭某及何某坐我身旁，隨即駛往歸仁找我哥哥，因我哥哥不在，他們又強迫我到處借
錢，我在想時，他們即停在歸仁市場買便當，在車上吃之後，我帶他們去找民進黨委
員，住歸仁鄉，找顏永泰，他說沒錢，他們又將我押至永康市○○○街一０三巷二三
六弄一三三號七樓之何某住處。」等語（見第一審卷第四十頁背面、第四十一頁）。
上述供詞，如果屬實，則被告甲○○、丙○○、丁○○三人，均非僅至許金葉住處後
，即先行離去而未與告訴人同行，原判決認定之事實與上開供述情節並不相符。究竟
實情如何？上述不利被告之供述何以不可採？原審未為詳查、審認說明，顯有可議。
(二)、被告丁○○於第一審供稱開二部車至告訴人處討債，衡情被告等若純係討債，似
無夥同八人分搭二部車前往之必要，而被告甲○○於偵查中亦稱：「聽他們說劉堯山
前科累累，人多一點可以壯膽，而何明發邀我一起去，我就去那裡。」等語（見偵字
卷第十六頁背面），則告訴人所指被告等以人多勢眾、強制手段強押其離去四處借款
逼迫還債等情，是否全無可信，自非無疑。被告乙○○供承事發時有共同至前揭許金
葉住處，將告訴人帶往顏永泰處借款，並帶告訴人至何明發住處，且至王建章婦產科
醫院前，將告訴人之妻吳惠婷載回何明發住處等情不諱，足見討債過程，乙○○涉入
甚深。在此期間，告訴人是否確被強押四處借款、設法還款？如有其事，何以能認乙
○○未共同妨害自由？又告訴人於警訊及第一審偵審中均未指乙○○在場共同妨害其
自由，其原因為何？原審就上開重要待證事項，未調查釐清，遽行判決，亦有調查未
盡及判決理由欠備之違誤。檢察官上訴意旨指摘原判決違背法令，尚非全無理由，應
認仍有發回更審之原因。
據上論結，應依刑事訴訟法第三百九十七條、第四百零一條，判決如主文。
中      華      民      國    九十一    年      十      月    二十三    日
                              最高法院刑事第七庭
                                  審判長法官  張  信  雄
                                        法官  賴  忠  星
                                        法官  張  清  埤
                                        法官  呂  永  福
                                        法官  林  開  任
      右正本證明與原本無異
                                              書  記  官
中      華      民      國    九十一    年      十      月    三十一    日
